臺灣基隆地方法院民事判決　　　　　　　 98年度訴字第464號
原　　　告
即反訴被告　林彤芸
訴訟代理人　詹振寧律師
被　　　告
即反訴原告　戴正生
當事人間返還工程款等事件，本院於民國100年3月2日言詞辯論
終結，判決如下：
    主  文
被告應給付原告新臺幣壹拾萬零捌佰元，及自民國九十九年五月
十四日起至清償日止，按年息百分之五計算之利息。
原告其餘之訴駁回。
訴訟費用由被告負擔百分之二十七，餘由原告負擔。
本判決第一項於原告以新臺幣參萬肆仟元供擔保後，得假執行。
但被告如以新臺幣壹拾萬零捌佰元預供擔保，免為假執行。
原告其餘假執行之聲請駁回。
反訴原告之訴駁回。
反訴訴訟費用由反訴原告負擔。
    事實及理由
甲、本訴部分：
壹、原告方面：
一、兩造於民國98年4月間簽訂「住宅增建」工程契約（下稱系
    爭工程契約），約定工期為50個工作天，由被告包工包料承
    造原告坐落於基隆市○○街28巷38號之房屋（下稱系爭工程
    ），工程款為新臺幣（下同）90萬元，依約原告按工程進度
    及於結算後繳交工程款予被告，則原告開立98年4月20日到
    期面額18萬元支票（票號BF0000000）支付第1期款項，98
    年5月11日到期面額36萬元支票（票號BF00000 00）支付第2
    期款項，98年8月3日到期面額10萬元支票（票號BF0000000
    ）及98年8月10日到期面額8萬元支票（票號BF0000000）並
    於98年8月9日前交付面額8萬元支票予被告用以支付第3期款
    項，施工期間被告已向原告請領之工程款共計64萬元。
二、被告於98年8月13日因故停工後即不置理，原告於同年9月9
    日催告被告應復工並完成工作，否則應返還溢領之工程款，
    被告均置之不理，迄至原告起訴時，被告亦未依約完成工作
    ，爰依法終止系爭工程契約並以書狀之送達即99年1月7日做
    為終止契約之意思表示，被告未完成系爭工程則所溢領之工
    程款自契約終止後已無法律上之原因，原告自得請求被告返
    還。被告就系爭工程之施工進度約僅完工43 8,880元，則被
    告溢領工程款為201,120元【計算式：640, 000－438,880＝
    201, 120元】應返還原告。
三、系爭工程被告尚未施作項目及各該項目之工程款項均如附表
    所示，合計未完成工程之款項為461,120元，因此被告僅能
    受領438,880元（900,000－461,120＝438,880）之工程款，
    但被告已實際領取640,000元之工程款，因此就超過完成工
    程部分之款項201,120（640,000－438,880＝201,120）應依
    據不當得利之規定返還原告。
四、又依系爭工程契約第15條「逾期責任：由於乙方（即被告）
    之責任未能按第四條規定期限完工，每過期一天須扣除工程
    總價千分之一」之約定，被告未能於50個工作天內完工，自
    被告預定完工之日即98年8月31日起算至契約終止日即準備
    書狀二繕本送達翌日即99年3月23日止，被告至少逾期188天
    ，從而被告應賠償違約金169,200元【計算式：900,000元×
    0.001×188天＝169,200元】。
五、從而，被告應給付原告370,320元【計算式：201,120元
    +169,200元＝370,320元】，及自書狀繕本送達翌日即民國
    99年3月23日起至清償日止，按週年利率百分之五計算之利
    息。
六、基於前述，聲明如下：
（一）被告應給付原告370,320元，及自準備書狀（二）繕本送
      達翌日起至清償日止，按年利率百分之五計算之利息。
（二）前項聲明原告願供擔保請求宣告准許假執行。
貳、被告方面：
一、被告承認與原告間簽訂系爭承攬契約，且已領取原告給付之
    工程款640,000元。但因原告未依據合約書約定，於98年8月
    9日交付發票日為98年8月10日，票號為BF0000000，面額為8
    萬元之支票予被告，因此被告方於98年8月中旬停工。
二、被告迄至停工之日止，已完成全部工程82.78﹪的工程進度
    ，而系爭承攬契約工程總價為90萬元，利潤為6.3萬元，其
    餘83.7萬元乃為成本，依據被告施工之進度，被告支出之成
    本已達692,850元，原告僅支出64萬元，如果原告欲終止兩
    造承攬契約，尚應給付被告不足之工程款105,020元（計算
    式：900,000×82.78﹪－640,000＝105,020），因此原告請
    求被告返還工程款顯無理由。
三、被告針對原告主張其未施作之工程項目抗辯如附表所示。
四、依據系爭承攬契約約定，原告於98年8月9日有交付支票之義
    務，被告催告原告交付，原告置之不理，因此被告依據民法
    第265條規定，在原告提出給付前拒絕自己之給付，因此暫
    停施工，是以被告暫停施工有法律上依據，不構成逾期完工
    ，因此原告不得請求被告賠償逾期完工之違約金。
五、基於前述，聲明：駁回原告之訴。
乙、反訴部分
壹、反訴原告方面：
一、反訴原告迄至停工之日止，已完成全部工程82.78﹪的工程
    進度，而系爭承攬契約工程總價為90萬元，利潤為6.3萬元
    ，其餘83.7萬元乃為成本，依據反訴原告施工之進度，其支
    出之成本已達692,850元，反訴被告僅支出64萬元，反訴被
    告終止兩造承攬契約，尚應給付反訴原告不足之工程款105,
    020元（計算式：900,000×82.78﹪－640,000＝105,020）
    ，因此反訴原告依據不當得利請求反訴被告10萬元及自反訴
    狀繕本送達反訴被告翌日起至清償日止，按年息5﹪計算之
    利息。
二、基於前述，聲明：反訴被告應給付反訴原告10萬元，及自反
    狀繕本送達反訴被告翌日起至清償日止，按年息5﹪計算之
    利息。
貳、反訴被告方面：
一、否認反訴原告所稱已完成系爭工程82.78﹪之主張。
二、系爭工程因反訴原告之事由遲延而無法完成工程，反訴原告
    豈有請求10萬元工程款之理。
三、基於前述，聲明：
（一）駁回原告之訴。
（二）如受不利益判決，願供擔保請准宣告免為假執行。
丙、得心證之理由：
壹、本訴部分：
一、程序部分：原告原聲明被告應給付被告52萬元，嗣變更為被
    告應給付原告370,320元及法定遲延利息，此乃訴之聲明的
    減縮，符合民事訴訟法第255條第1項第3款之規定，應予准
    許。
二、原告於99年1月7日以準備書狀終止兩造系爭承攬契約，因此
    被告無法律上原因受領201,120元之工程款，因此依據民法
    第179條規定，請求被告返還201,120元。被告則否認其受領
    上揭款項構成不當得利。
三、經查，原告主張其得終止系爭承攬契約，並未明確說明其行
    使契約終止權之依據，惟依主張乃以被告給付遲延之理由而
    終止承攬契約，但依據民法第502條、503條規定如承攬人有
    遲延給付之情狀，定作人所得行使者乃為契約解除權，並非
    終止權，然因民法第511條規定，定作人有隨時終止契約之
    權利，是以雖原告未能明確主張其行使契約終止權之法律依
    據，但參酌民法第511條規定，尚無不准原告終止系爭承攬
    契約之理，因此系爭承攬契約既經原告於99年1月7日庭提準
    備書狀並當庭送達被告為終止之意思表示，則其主張終止系
    爭承攬契約尚堪認定。
四、按終止契約，僅使契約自終止之時起向將來消滅，並無溯及
    之效力，使契約自始歸於消滅。故定作人在承攬契約有效期
    間內，因承攬人所為工作致受利益，乃本於終止前有效之承
    攬契約而來，並非無法律上之原因，與不當得利之要件不符
    （最高法院77年度台上字第69號裁判要旨參照）。
五、因此，原告雖已終止系爭承攬契約，但系爭承攬契約僅係自
    終止時起向將來消滅，並無溯及消滅之效力，是以被告受領
    64萬元係基於有效之承攬契約所約定原告應給付各期工程款
    之約定而來，並非無法律上原因受領，縱然原告嗣後終止承
    攬契約，但因不生溯及消滅承攬契約效力之法律效果，因此
    被告迄今受領64萬元之工程款仍具有法律上原因，顯不構成
    不當得利，原告依據不當得利請求被告給付201,120元及遲
    延利息，乃屬無據，應予駁回。
六、又原告主張被告自99年8月31日起至終止契約之日止共遲延
    完工188日，每日依據系爭契約第15條約定，應給付千分之1
    工程款之違約金，因此請求被告給付169,200元之違約金。
    被告則以其依民法265條規定行使不安抗辯拒絕給付，不構
    成給付遲延，因此無庸給付違約金。
七、然查，依據原告提出之系爭承攬契約書第四條約定工程期限
    為五十個工作天，且於該條後以手寫字體附註「8／18～9／
    17」等字樣，因此系爭承攬契約兩造約定之完工日期應為98
    年9月17日，堪以認定，原告主張完工日期為99年8月31日並
    無證據尚無足採。而被告確實係因自行於98年8月中旬自行
    停工導致系爭工程未能於98年9月17日完成系爭工程，則為
    被告所不爭執，因此堪信系爭工程未能如期完工乃因被告責
    任所致，顯已符合系爭工程合約第15條約定被告應負逾期責
    任之要件。雖被告以原告未依約定於98年8月9日交付面額8
    萬元票據，而援引民法第265條之不安抗辯權，主張其得拒
    絕繼續施工，此部分原告固未爭執未於契約約定之98年8月9
    日交付面額8萬元之票據予被告，但單以原告未交付面額8萬
    元之支票，尚難認為原告財產有明顯減少，以後難為對待給
    付之情狀，是以本件並不符合民法第265條規定之要件，被
    告抗辯其得主張該條之不安抗辯權而得拒絕先為繼續施工之
    給付顯屬無據。原告主張被告應負逾期責任顯屬可信。
八、而系爭工程自前揭認定之約定完工日為98年9月17日之次日
    ，即98年9月18日起被告即應負逾期責任，迄至原告於99年1
    月7日以準備書狀為終止系爭承攬契約之意思表示，並當庭
    送達被告，產生終止系爭承攬契約效力之日止，共計112日
    ，被告依據系爭承攬契約均應按日給付工程總價千分之一即
    900元之違約金，因此有依約被告應給付原告100,800元（計
    算式900×112＝100,800）之遲延違約金，原告此部分之請
    求尚屬有據，逾上揭部分之請求則無理由應予駁回。又上揭
    違約金之給付，並無約定給付期限，是以應以原告催告後，
    被告方負給付義務，並於屆期未給付始生遲延給付之法律效
    果，應負給付法定年息5﹪之遲延利息，是以原告請求被告
    應自準備書二狀繕本送達翌日即催告日後開始負遲延利息要
    無不合，然因原告所提準備書二狀，乃原告自行寄達被告，
    且未據提出送達證書，本院無從知悉被告何時收受該準備書
    二狀之日，但因原告提出準備書二狀後，係至99年5月13日
    方當庭以援引該書狀為聲明陳述，因此本院認為被告應自99
    年5月13日方收受準備書二狀之催告，因此原告請求被告給
    付遲延利息應自99年5月14日起至清償日止，按年息5﹪計算
    之利息。
九、縱上所述，原告依據契約約定請求被告給付遲延之違約金
    100,800元，及自99年5月14日起至清償日止，按年息5﹪計
    算之遲延利息部分為有理由，應予准許，逾上揭部分則無理
    由，應予駁回。
十、原告陳明願供擔保，聲請宣告假執行，就其勝訴部分，核無
    不合，爰酌定相當擔保金額准許之，並依同法第392條第2項
    規定，依職權宣告被告預供擔保，得免為假執行。至原告敗
    訴部分，其訴既經駁回其假執行之聲請即失所附麗，併予駁
    回。
貳、反訴部分
一、程序部分：反訴原告原反訴聲明為「一、先位反訴聲明：反
    訴被告應給付反訴原告8萬元，及自98年8月11日起至清償日
    止按年息5﹪計算之利息。二、備位反訴聲明：反訴被告應
    給付反訴原告10萬元及自反訴起訴狀本訴送達反訴被告翌日
    起至清償日止按年息5﹪計算之利息。」，嗣後聲明變更為
    「反訴被告應給付反訴原告10萬元及自反訴起訴狀本訴送達
    反訴被告翌日起至清償日止按年息5﹪計算之利息。」，此
    乃訴之減縮，符合民事訴訟法第255條第1項第3款規定，應
    予准許。
二、反訴原告主張因反訴被告終止係承攬契約，而因其已施作82
    .78﹪之工程，依據比例計算該部分工程款為745,020元，反
    訴被告僅給付64萬元工程款，就不足之工程款部分105,02 0
    元（745,020－640,000＝105,020），反訴被告構成不當得
    利，反訴原告依據不當得利規定請求反訴被告給付10萬元及
    遲延利息。反訴被告則否認其構成不當得利。
三、系爭承攬契約雖經反訴被告於99年1月7日終止，但終止後之
    承攬契約僅係向將來消滅，但並無溯及消滅之效力，此可參
    酌本訴部分所引用之最高法院判決要旨，因此反訴被告依據
    有效之承攬契約可請求反訴原告施工，且其受領反訴原告所
    施作之工程具有承攬契約上之依據，要無不當得利可言，是
    以反訴原告主張反訴被告受領其所施作之工作構成不當得利
    ，於法不合，並無理由，應予駁回。
四、縱上所述，反訴原告之請求，全部無理由，均應予駁回。
參、結論：本訴部分，原告之訴為一部有理由一部無理由；反訴
    部分，反訴原告之訴為無理由，依民事訴訟法第78條、第79
    條、第85條第1項但書、第390條第2項、第392條第2項，判
    決如主文。
中    華    民    國   100    年    3     月    16    日
                  民事庭法  官  王翠芬
以上正本係照原本作成。
對於本件判決如有不服，應於收受送達後20日內向本院提出上訴
書狀，敘述上訴之理由，上訴於臺灣高等法院，並按他造當事人
之人數附具繕本。如委任律師提起上訴者，應一併繳納上訴審裁
判費。
中    華    民    國   100    年    3     月    16    日
                        書記官  李一農
附表
┌──────────┬────────┬────────┐
│原告主張被告未施作  │原告主張之工程  │被告答辯        │
│工程項目            │金額            │                │
├──────────┴────────┴────────┤
│                                                        │
│一樓部分                                                │
├──────────┬────────┬────────┤
│1.泥作施工完成後之  │35,000元        │承認未完成      │
│  垃圾清運          │                │                │
├──────────┼────────┼────────┤
│2.入口大門RC天花板原│8,400元         │承認未完成      │
│  有牆壁拆除後，修補│                │                │
│  拆除痕跡          │                │                │
├──────────┼────────┼────────┤
│3.入口大門外牆粉刷及│8,400元         │承認未完成      │
│  貼二丁掛          │                │                │
├──────────┼────────┼────────┤
│4.入口大門外牆砌玻璃│15,000元        │承認未施作      │
│  磚                │                │                │
├──────────┼────────┼────────┤
│5.入口大門鋁窗聯絡相│6,000元         │並非承攬契約內容│
│  關廠商重新安裝    │                │                │
├──────────┼────────┼────────┤
│6.原有室內及室外洗石│3,500元         │已完成          │
│  子地打除          │                │                │
├──────────┼────────┼────────┤
│7.依據屋主選取之建材│6,000元         │承認未施作      │
│  安裝地坪建材      │                │                │
├──────────┼────────┼────────┤
│8.鋁窗保全線連接    │3,000元         │並非承攬契約內容│
├──────────┼────────┼────────┤
│9.新舊建築物交接處  │60,000元        │承認未完成      │
│  漏水處理          │                │                │
├──────────┼────────┼────────┤
│10.廚房冰箱位置需找 │1,500元         │承認未完成      │
│   出電源出線口，及 │                │                │
│   貼廚房壁磚修補   │                │                │
├──────────┼────────┼────────┤
│11.原有電器櫃之電源 │1,500元         │承認未完成      │
│   出線口需修改同壁 │                │                │
│   面電源插座之高度 │                │                │
│   ，並貼廚房壁磚修 │                │                │
│   補               │                │                │
├──────────┼────────┼────────┤
│12.洗臉台之矮牆打除 │1,500元         │已完成          │
│   後，壁面粉刷     │                │                │
│                    │                │                │
├──────────┼────────┼────────┤
│13.廁所防水處理，壁 │30,000元        │並非承攬契約內容│
│   面及地坪貼磁磚   │                │                │
├──────────┼────────┼────────┤
│14.後院地坪面貼地磚 │10,000元        │並非承攬契約內容│
│                    │                │                │
├──────────┼────────┼────────┤
│15.水塔安裝         │4,200元         │並非承攬契約內容│
│                    │                │                │
├──────────┴────────┴────────┤
│ 二樓部分                                               │
│                                                        │
├──────────┬────────┬────────┤
│1.浴廁內浴缸外之階梯│6,000元         │承認未施作      │
│  打除，及黑色頁岩磚│                │                │
│  修補              │                │                │
├──────────┼────────┼────────┤
│2.浴廁內之壁面水刀切│5,610元         │承認未施作      │
│  割，其寬度為可安裝│                │                │
│  一樘90公分之門框尺│                │                │
│  寸，高度同原有廁所│                │                │
│  門高度            │                │                │
├──────────┼────────┼────────┤
│3.前項切割後水泥粉刷│1,500元         │承認未施作      │
│  或黑色板岩磚修補  │                │                │
├──────────┼────────┼────────┤
│4.加建之建築女兒牆內│40,000元        │承認未施作      │
│  側之二丁掛貼磚    │                │                │
├──────────┼────────┼────────┤
│5.加建之屋頂平台防水│6,000元         │承認未施作      │
│  及洩水坡度處理，並│                │                │
│  依照圖說施作地坪貼│                │                │
│  磚，及粉光處理    │                │                │
├──────────┼────────┼────────┤
│6.修改熱水器管路    │6,000元         │已施作完成      │
│                    │                │                │
├──────────┼────────┼────────┤
│7.前項修改後，壁磚修│3,000元         │承認未施作      │
│  補                │                │                │
├──────────┴────────┴────────┤
│四樓部分                                                │
│                                                        │
├──────────┬────────┬────────┤
│1.拆除後壁面修補之粉│1,500元         │主張已拆除尚未粉│
│  光                │                │光              │
├──────────┼────────┼────────┤
│2.四樓依據圖說位置，│7,800元         │已施作完成      │
│  打除部分原有磚牆位│                │                │
│  置，以便將來施作閣│                │                │
│  樓、儲藏室門      │                │                │
├──────────┼────────┼────────┤
│3.地坪拋光石英磚打除│18,000元        │承認未施作      │
│  ，及修補貼地磚    │                │                │
├──────────┼────────┼────────┤
│4.神明廳砌磚牆位置，│18,000元        │並非承攬範圍    │
│  依據圖說位置施工，│                │                │
│  及修補貼地磚      │                │                │
├──────────┼────────┼────────┤
│5.露台外之女兒牆及造│9,000元         │承認未施作      │
│  型屋頂修改後之平台│                │                │
│  修補洗石子        │                │                │
├──────────┼────────┼────────┤
│6.黑色琉璃瓦片修補及│6,000元         │承認未施作      │
│  收邊              │                │                │
├──────────┼────────┼────────┤
│7.前項之防水處理    │3,000元         │承認未施作      │
│                    │                │                │
└──────────┴────────┴────────┘